【裁判字號】    97,台抗,443
【裁判日期】    970710
【裁判案由】    聲請參與分配
【裁判全文】
最高法院民事裁定              九十七年度台抗字第四四三號
再 抗告 人  中炬實業有限公司
法定代理人  甲○○
代  理  人  黃永泉律師
上列再抗告人因與相對人立達工業股份有限公司間聲請參與分配
事件，對於中華民國九十七年五月六日台灣高等法院裁定（九十
七年度抗字第六六六號），提起再抗告，本院裁定如下：
    主  文
再抗告駁回。
再抗告程序費用由再抗告人負擔。
    理  由
按承攬之工作為建築物或其他土地上之工作物，或為此等工作物
之重大修繕者，承攬人得就承攬關係報酬額，對於其工作所附之
定作人之不動產，請求定作人為抵押權之登記，或對於將來完成
之定作人之不動產，請求預為抵押權之登記；前項請求，承攬人
於開始工作前亦得為之；上開就修繕報酬所登記之抵押權，於工
作物因修繕所增加之價值限度內，優先於成立在先之抵押權，民
國八十八年四月二十一日修正施行（下稱修正後）之民法第五百
十三條第一項、第二項、第四項分別定有明文。準此，可知因承
攬關係所生之報酬額，應辦理法定抵押權登記，或預為登記，始
有優先權可言。如未辦理登記，縱其承攬關係之報酬請求權發生
在先，仍不能取得抵押權，自無優先於設定抵押權之效力。又有
執行名義之債權人聲明參與分配，倘該債權人對於執行標的物並
無擔保物權或優先受償權，即應按強制執行法第二十八條之二第
一項規定繳納執行費，不得主張以執行所得金額扣繳應徵收之執
行費，此觀同法第二十八條之二第二項、第三十四條第一項、第
二項、第三項規定自明。本件再抗告人雖主張：伊於九十一年十
一月間承攬施作相對人（債務人）所有坐落苗栗縣竹南鎮○○段
二地號等十筆土地（下稱系爭土地）之市地重劃工程（下稱系爭
工程），完成驗收後，相對人拒付之承攬報酬新台幣（下同）九
千三百萬元（下稱系爭債權），依修正後民法第五百十三條第一
項規定得享有法定抵押權。因強制執行法第三十四條未規定該法
定抵押權須先登記始得參與分配，且系爭土地早在六十六年間即
經相對人之其他債權人聲請查封並為限制登記，迄未塗銷，實際
上亦無從辦理法定抵押權登記。嗣伊就前揭債權本息對台灣新竹
地方法院（下稱新竹地院）六十六年度執字第九○七號清償債務
強制執行事件拍賣系爭土地所得價款，聲明參與分配時，該院竟
未將系爭債權列入優先分配，反以九十六年度執聲字第二六二三
號裁定駁回伊之聲明，自有違誤云云，乃對之提起抗告，惟原法
院以：再抗告人明知系爭土地早在其承攬系爭工程前之六十六年
間，已為其他債權人聲請查封辦理限制登記，本得選擇拒絕承攬
或要求替代擔保，卻捨此不為，仍予承攬，即不得於事後再以系
爭土地事實上無法辦理法定抵押權登記，主張依民法第五百十三
條第一項、第四項規定，已取得法定抵押權而有優先受償之權利
。是再抗告人既非強制執行法第三十四條第二項所定對於執行標
的物有擔保物權或優先受償權之債權人，自無同條第三項規定「
其應徵收之執行費，以執行所得金額扣繳」之適用。則再抗告人
持原法院九十四年度重上字第三六七號假執行之判決為執行名義
，以普通債權人之身分聲明參與分配，因未依強制執行法第二十
八條之二第一項、第二項規定繳納執行費，經新竹地院通知應於
五日內補繳執行費七十七萬四千元，而未遵期補正。該院遂以再
抗告人所為參與分配之聲明為不合法，予以裁定駁回，於法即無
違誤。再抗告人對之提起抗告為無理由，因而裁定駁回其抗告。
依上說明，經核於法洵無違誤。再抗告意旨，猶以：伊聲明參與
分配時，已提出資以證明有法定抵押權存在之相關文件，新竹地
院對此非訟事件，原應僅為形式上之審查，逕將系爭債權，列入
優先分配。為實體判斷，否定該法定抵押權，駁回伊參與分配
之聲明，顯有違誤。原裁定駁回伊之抗告，於法不合等詞，指摘
原裁定不當，求予廢棄，非有理由。
據上論結，本件再抗告為無理由。依強制執行法第三十條之一，
民事訴訟法第四百九十五條之一第二項、第四百八十一條、第四
百四十九條第一項、第九十五條、第七十八條，裁定如主文。
中    華    民    國  九十七  年    七    月    十    日
                      最高法院民事第三庭
                          審判長法官  蘇  茂  秋
                                法官  陳  碧  玉
                                法官  劉  靜  嫻
                                法官  張  宗  權
                                法官  阮  富  枝
      本件正本證明與原本無異
                                      書  記  官
中    華    民    國  九十七  年    七    月  二十二  日
                                                      K


司法院資訊處製作；財團法人民間司法改革基金會備份。
